臺灣高等法院高雄分院刑事判決　　　　　　　　　　九十一年度上易字第五四七號
　　上　訴　人　臺灣高雄地方法院檢察署檢察官
　　被　　　告　丁○○
右上訴人因被告業務侵占案件，不服臺灣高雄地方法院九十年度易字第五四五號中華
民國九十一年二月十五日第一審判決（起訴案號：臺灣高雄地方法院檢察署九十年度
偵字第二五五號，暨移送併案：同署九十年偵字第二六三三、三一五四、三一六一、
七０一五、一二四０九號），提起上訴，本院判決如左：
      主  文
原判決撤銷。
丁○○連續意圖為自己不法之所有，而侵占對於業務上所持有之物，處有期徒刑柒月
。
      事   實
一、丁○○於民國八十八年間因侵占罪經臺灣臺東地方法院判處有期徒刑一年罰金一
    萬二千元緩刑四年，其自八十九年五月二十日起任職位於高雄市新興區○○○路
    二二二號一樓之甲○○○股份有限公司（以下簡稱右達公司）擔任業務員，負責
    汽車銷售及收受客戶繳納之車款、汽車保險費等業務，為從事業務之人。竟意圖
    為自己不法之所有，基於概括犯意，利用職務上收取上開款項之機會，連續在上
    開右達公司所在地，於（一）八十九年八月間，將其業務上持有購車客戶盧柯秋
    燕所繳付之車款新台幣（下同）八萬元未繳回公司，而予以挪用侵占。（二）八
    十九年九月間，將購車客戶李滄海所繳付，其業務上而持有之車款十七萬五千元
    未繳交右達公司，而予以挪用侵占。（三）八十九年十一月間，將購車客戶林瑞
    祥所繳交之車款四萬元，未繳回公司而予挪用侵占。（四）八十九年十月間，收
    取購車客戶李虹蓉所繳交之強制汽車責任保險保險費三千六百二十六元及汽車險
    保險費八千六百五十五元後，未解繳保險公司而予侵占入己。（五）八十九年十
    一月間，收取購車客戶張靜云所繳交之汽車險保險費一萬三千零三十六元後，未
    將款項解繳保險公司而予侵占入己。丁○○先後侵占業務上所持有之款項共計三
    十二萬零三百十七元。
二、案經右達公司訴由台灣高雄地方法院檢察署檢察官偵查起訴。
      理  由
一、訊據被告丁○○固供承有右揭收取購車客戶之車款、保險費而未繳交予右達公司
    之事實，惟矢口否認有侵占之犯行，辯稱：伊擔任業務員銷售汽車，因拚業績而
    虧本賣車，所以用後車客戶所繳交之車款來彌補前車之虧損，對此公司亦知情，
    伊並無侵占犯意云云。經查：被告丁○○係任職告訴人右達公司業務員，負責汽
    車銷售及收受客戶繳交之車款、保險費等業務，於右揭時地有侵占其業務持有之
    購車客戶繳交之車款、保險費等事實，業經告訴人公司委任到庭之代理人李明暢
    、謝文龍到庭指訴甚詳，且被告對告訴人所指訴關於其將收取客戶繳交之車款、
    保險費等款項未繳回給告訴人公司乙節均供認不諱。雖以前揭情詞置辯，惟被告
    始終無法提出其如何虧本銷售汽車之明細及証據以供本院調查審酌，空言辯解已
    難採信，且徵諸吾人日常生活經驗，一般受僱從事商品銷售之業務員為求爭取銷
    售業績，乃以銷售所得佣金補貼而降價求售，雖事所常見，但當不致再自行倒貼
    價金虧本銷售，尤以如被告所辯其在三、四個月之期間內竟削價虧本銷售汽車達
    三十餘萬元云云，更是難令人置信。而縱被告確有倒貼價金虧本銷售汽車之情事
    ，亦屬被告應自行負擔部分車款價金之問題，其因而挪用其他業務上收取應繳回
    公司之款項，亦不能解免侵占之刑責。又被告所辯稱伊虧損賣車情事，公司亦知
    情乙節，然據告訴代理人李明暢到庭及具狀所陳述，乃係告訴人公司因信任業務
    員，而對車款未繳足部分，由業務員簽發本票保証日後補足，公司即先行依約交
    車，或因公司為顧及商譽乃自行在帳目上補足未繳車款後，而先依約完成交車予
    客戶等情，再者，被告自八十九年十一月十一日領取十月份薪資後，即因積欠太
    多款項所以自十月份之後所領取之薪資及金經全數抵充積欠之款項，亦據告訴
    人右達公司具狀陳明，並檢附甲○○○薪資通知單及員工薪資銀行轉帳表在卷可
    稽，足見告訴人公司係因發現被告銷售汽車有部分車款未繳，惟為顧及商譽而先
    行交車予客戶，所欠未繳之車款則由次月份被告應領之薪資中扣抵，並非事前同
    意被告挪用車款之事實至為明顯，且侵占罪為即成犯，被告將收取車款、保險費
    變易持有為所有將之挪用，即成立犯罪，縱事後告訴人以被告薪資扣抵，亦無解
    於侵占罪之成立，被告辯稱：告訴人公司對伊虧本賣車而以薪資扣抵，均甚知情
    ，可見伊並無侵占之不法所有意圖云云，自屬卸責之詞，不足採信。此外，復有
    甲○○○股份有限公司訂購合約書四紙、本票二紙、強制汽車責任保險要保書一
    份、汽車險保險費收據二紙附卷可稽，本件事証明確，被告業務侵占之犯行堪以
    認定。
二、核被告侵占業務上所持有之物，所為係犯刑法第三百三十六條第二項。被告先後
    數次侵占犯行，時間緊接，所犯係構成要件相同之罪名，顯係基於概括犯意，反
    覆為之，應依連續犯規定論以一罪，並加重其刑。
三、原審失察，為被告無罪之判決，尚有未合，檢察官上訴意旨指摘原判決無罪諭知
    不當，自屬可採，上訴為有理由，應由本院將原判決予撤銷改判。爰審酌被告曾
    於八十九年間因侵占罪，經判處有期徒刑一年，緩刑四年，有台灣高雄地方法院
    檢察署刑案資料記錄表在卷可稽，其尚在緩刑期間仍不知守法慎行，竟於任職業
    務員時侵占業務上持有之款項，侵占之金額達三十二萬餘元，犯後並未坦白承認
    犯情及表示悔意，復僅由薪資扣抵償還八千餘元，其餘侵占之款均尚未償還，此
    據告訴人具狀陳明在卷等一切情狀，量處如主文第二項所示之刑。
四、移送併辦（同署九十年偵字第三一五四、二六三三、七０一五號）意旨略以：（
    一）告訴人戊○○於八十九年六月十九日，經由被告向右達公司購買自小客車一
    輛，因自備款不足，無力繳交車款，乃請被告代向右達公司解約，詎被告佯稱會
    妥善處理，卻未向公司辦理解約，反將該車變賣予第三人乙○○，得款四十七萬
    五千元加以侵占入己。（二）被告於八十九年十一月八日下午七時許，佯稱要回
    臺東，向告訴人丙○○借用自小客車乙輛，卻未經同意擅將該車持向汽車當舖典
    當十五萬元予侵占入己。（三）於八十九年十月十一日，將己○○（即戊○○）
    以分期付款方式購買而委託被告處理之自小客車出售於乙○○，得款四十七萬五
    千元後，竟未將車辦過戶，嗣又遭分期付款公司將車取回。因認被告就上開事實
    亦涉有連續侵占罪嫌等語。訊據被告丁○○堅決否認有上開侵占犯行，辯稱：告
    訴人戊○○係訂車後繳不起分期付款之頭期款，由伊代墊繳領牌費；保險費，後
    來告訴人還是繳不起車款之分期款，伊始將車子售予乙○○，嗣因未繳分期付款
    ，該車始遭分期付款公司取回，伊並未侵占車款。又丙○○的車子是其本人同意
    將該車借伊去汽車當舖質借現金，伊質借十五萬元，八萬元係清償丙○○之前所
    借之汽車貸款等語。經查：（一）告訴人戊○○到庭証述稱：伊向告訴人訂車後
    ，因繳不起頭期款，伊有告訴被告要解約，但被告仍代墊保險費、領牌費等而購
    買該車，後來伊繳不起車款，車子由被告出售予乙○○得款四十七萬五千元，之
    後，車子原先之貸款部分，因未繳分期款而被分期付款公司拍賣，伊會告被告係
    因車子遭拍賣後不足之貸款由伊負擔等語，另參酌告訴人乙○○亦指訴稱：被告
    係將登記為己○○（改名為戊○○）之自用小客車以四十七萬五千元售予伊等語
    ，並有買賣契約書、收據各一份附卷可稽，足見被告係因告訴人戊○○訂購汽車
    後，無力繳交分期之車款，乃將汽車出售予告訴人乙○○，被告乃係基於該汽車
    買賣契約而取得價金四十七萬五千元，嗣被告雖未依約將該汽車貸款償還完畢，
    亦屬民事債務履行之問題，難認被告有侵占之犯行。（二）告訴人丙○○指訴稱
    被告向伊借得自用小客車乙輛，持向汽車當舖質借十五萬元等情為被告所供認不
    諱，惟被告辯稱所質得之款，其中八萬元係代丙○○償還貸款舊欠乙節，復為告
    訴人丙○○所不否認，則衡情，被告若係未經告訴人丙○○同意擅自將自用小客
    車持往典當質借現金，被告焉有不將全部質借得款項十五萬元據為己有花用，而
    卻以其中之八萬元為告訴人丙○○償還舊欠之可能，足認被告所辯稱伊係經告訴
    人同意始將該汽車借伊持向當舖典當質借現金，故將借得款項其中八萬元為告訴
    人償還汽車貸款舊欠，並非未經告訴人同意予以侵占等語應堪採信，故此部分亦
    難認被告有侵占犯行。綜上，前揭併案部分均不能証明被告有侵占犯行，而與前
    揭有罪部分即無連續犯裁判上一罪關係，本院無從併予審究，應退還檢察官另行
    處理，附此明。
據上論結，應依刑事訴訟法第三百六十九條第一項前段、第三百六十四條、第二百九
十九條第一項前段、刑法第五十六條、三百三十六條第二項、罰金罰鍰提高標準條例
第一條前段，判決如主文。
本案經檢察官郭振昌到庭執行職務。
中    華    民    國     九十一     年       八       月      十六      日
                              臺灣高等法院高雄分院刑事第三庭
                                  審判長法官  周賢銳
                                        法官  謝宏宗
                                        法官  莊崑山
右正本證明與原本無異。
不得上訴。
                                      書記官  邱麗莉
中    華    民    國     九十一     年       八       月      二十      日
附錄：本判決論罪科刑法條：
刑法第三百三十六條第二項
對於業務上所持有之物，犯前條第一項之罪者，處六月以上五年以下有期徒刑，得併
科三千元以下罰金。
                                                                        Ｑ
